# 请教陈版主，关于股权划转

提问人：ztwctsview 时间：2011-08-31 11:08:10
陈版主，我公司发生下列事项，请教一下怎么处理。情况如下： （１） 我公司下有两个全资子公司A和B，Ｂ公司由于经营不善基本停业，集团下通知，把我司持有Ｂ公司的股权无偿划转给Ａ公司。这种情况下各家公司账务怎么处理？A公司对B公司的长期股权投资成本的确定是以B公司的净资产为准，还是以我司对B公司长投账面价值为准？ 　（２）过几个月后B公司注销，把剩余的资产和负债都划转给A公司，这种情况下A是算吸收合并还是长期股权投资处置？

回答人：chenyiwei
1 、要看B公司目前保留的资产、负债是否构成业务。虽然B公司目前基本处于停业状态，但其保留的资产、负债未必一定不构成业务。如果B公司保留的资产、负债构成业务的，则A公司取得B公司股权时按同一控制下合并处理，按照取得的B公司帐面净资产确认为长期股权投资；如果不构成业务的，则A公司取得B公司股权时可延续本公司帐面对B的投资成本。由于我公司系把一项资产划给子公司，因此我公司帐面（个别报表层面）的处理为：按照原先对B公司的长期股权投资，借记长期股权投资——A，贷记长期股权投资——B。
2 、吸收合并的构成需符合一定的法律形式要求。如果没有采用公司法规定的吸收合并程序，则不能视作吸收合并。但在会计处理方面，只要最终结果是A取得了B的剩余资产和负债，会计处理结果都是一样的，不管是作为吸收合并还是股权投资处置（收回）。

回答人：chenyiwei
回复 andry-c 的帖子
很奇怪的是：如果划出方是非全资子公司，应当是不符合《企业国有产权无偿划转管理暂行办法》（国资发产权[2005]239号）规定的条件的：“本办法所称企业国有产权无偿划转，是指企业国有产权在政府机构、事业单位、国有独资企业、国有独资公司之间的无偿转移”。这种无偿划转会对占有A公司 30 ％股权的少数股东的利益造成损害，除非就该 30 ％部分，你公司向少数股东给予合理的补偿。
帐务处理方面，各家公司的帐务处理与前述全资子公司之间的划转相同。在编制合并报表时，如果不给予少数股东补偿，则相当于少数股东让渡了一部分权益给你公司，你公司应作为权益性交易计入资本公积（相当于借：少数股东权益，贷：资本公积）。

回答人：chenyiwei
回复 ying0518 的帖子
像这种根据母公司的指令将自有资产划拨给母公司或者其他同属一个集团的关联企业的情况，不同于一般意义上的资产处置，而更接近于母公司收回对于本企业的投资，所以按照权益性交易原则处理更为合适，即作为本企业对母公司的一项分配。
对于母公司而言，其所能控制的经济资源及其风险报酬特征在无偿划转前后未发生变化，所以不产生损益影响，以帐面价值作为会计处理的基础。 对于A公司而言，其接受划入的不构成业务的资产、负债不适用企业合并准则，具体如何处理在准则中并无规定，一般为了简化处理而沿用帐面价值基础。

回答人：chenyiwei
回复 ying0518 的帖子
不存在“权益性交易是不是资产的终止确认和初始确认只能采用原账面价值”的说法，但使用帐面价值主要是以往习惯的延续，以及考虑到帐务处理的方便。另外还有一个现实考虑是，很多无偿划转的批文都要求“以某一基准日的帐面价值划转”。
对于A公司而言，若不适用企业合并准则，确实可以理解为“取得大股东捐赠的资产”。

回答人：chenyiwei
回复 andry-c 的帖子
1 、你的上述三笔会计分录是正确的。
2 、并不存在你说的“如果按这个分录处理下来，我公司对A公司长投得账面价值就变成 50 万，持股比例就变成50%”的问题，因为长期股权投资成本是无需与被投资企业的实收资本对应的。你公司占有A公司股权的比例仍为 70 ％，其控制地位不改变，也就不存在转为权益法核算的问题。

回答人：chenyiwei
回复 andry-c 的帖子
理论上说，在最终控制方的指令下进行的无偿划拨（即使对于最终控制方而言是“从左口袋到右口袋”），划出方为公司的，会导致划出公司的法人独立财产权受到侵犯，并且削弱对债权人的保障基础，因此是不恰当的。即使是国有企业之间的无偿划转，《企业国有产权无偿划转管理暂行办法》也规定“国有独资公司作为划入或划出一方的，应当符合《中华人民共和国公司法》的有关规定”。
税务方面，同一所有者的非国有公司之间的资产无偿划转也会导致同样的问题，并且更可能面临较高的税务风险（被认定为接受捐赠），因此不建议采用无偿划转的方式处理。

回答人：chenyiwei
回复 andry-c 的帖子
个人理解：
1 、第 2 步中取得C公司股权的入帐价值即为其公允价值，即39.39亿元，相应调整投资收益为1.49亿元。 2 、合并报表层面，假设你公司为重组后上市公司的控股股东，则被置入上市公司的B公司各项资产、负债在交易前后在你公司的合并报表层面的计价应当保持不变。重组中取得4.3亿元对D公司的其他应收款（假设可以收回），在重组后上市公司的净资产中所占权益和该笔其他应收款之和，与在重组前在B公司净资产中所占67.15%权益的帐面价值之差，在合并报表层面调整资本公积。

回答人：chenyiwei
回复 andry-c 的帖子
简单说就是：在B公司的净资产中所占权益份额下降，按不丧失控制权前提下部分处置子公司股权处理，差额调整资本公积。取得上市公司原有不构成业务的资产按公允价值计量，不确认商誉；购买不构成业务的上市公司本身也是权益性交易，其差额也是调整资本公积。

提问人：736126384 时间：2011-08-31 21:12:25
回复 chenyiwei 的帖子
为什么借长期股权投资-A啊，这样的话我的长投成本和A就不一样了，我是否应该冲减我司的资本公积等权益类科目啊

回答人：chenyiwei
视作你公司以B公司的股权对A公司追加资本性投入。权益性交易中应当调整资本公积等权益类科目的是被投资方，投资方应当相应调整长期投资。

提问人：ztwctsview 时间：2011-8-31 11:08:10
陈版主，我公司发生下列事项，请教一下怎么处理。情况如下：
（１） 我公司下有两个全资子公司A和B，Ｂ公司由于经营不善基本停业，集团下通知，把我司持有Ｂ公司的股权无偿划转给Ａ公司。这种情况下各家公司账务怎么处理？A公司对B公司的长期股权投资成本的确定是以B公司的净资产为准，还是以我司对B公司长投账面价值为准？
（２）过几个月后B公司注销，把剩余的资产和负债都划转给A公司，这种情况下A是算吸收合并还是长期股权投资处置？

回答人：chenyiwei
1 、对于标的不构成业务的无偿划转，新准则下没有规定，此处沿用原制度下按原账面价值为基础划转的惯例。
2 、被购买方不构成业务的反向购买作为权益性交易的理由是把购买对价和被购买方可辨认净资产公允价值之间的差额视作取得“流通权”的对价，但对于重组后的上市公司而言，该“流通权”不符合资产定义，因为上市公司不能确认自身权益工具的增值，并且未来如需利用上市地位进一步融资还需经过证监会核准，存在较大的不确定性，因此“流通权”给上市公司自身带来的经济利益有较大不确定性且无法以货币直接计量，所以流通权不是上市公司的资产。另一方面，流通权的可确定的直接受益人是重组方（重组后上市公司的控股股东），因为通过反向购买，其原持有的非上市资产被替换成了上市公司的股权，经过一定的锁定期后可以上市流通，并且上市公司股权和非上市资产在估值方式、估值结果、价值波动性等方面均有较大差异。从上述分析中可以看出，会计上购买方支付的对价中，超出取得的不构成业务的净资产的公允价值的差额部分，实际上是对其所有者（重组方）的一项分配，即其自己支付的对价中用于取得流通权的部分属于代重组方支付的对价，受益人是重组方。这就是把这部分用于取得流通权的对价冲减股东权益的原因——作为会计上购买方对其所有者的一项分配。
但是，IFRS对于此类被购买的上市公司不构成业务的反向购买如何处理并未作出规定，实务中还是存在争议的。例如EY Global的观点就认为：此时所支付的对价超过所获得的被购买资产公允价值的差额部分应当作为“listing expense”一次性费用化处理，而不是冲减权益，其理论基础是认为这种情形应当适用原先的IFRIC 8，即未取得明确的可辨认商品或服务的股份支付。当然，这种做法对于实务可能产生巨大冲击，如果真的采用这种方法，恐怕不仅是在中国国内，国外的很多借壳上市业务也将会无法承受。
附件是EYG编写的《International GAAP》中关于企业合并的一章，请注意看其中的section 16.8（第 107 、 108 页）。
09 Business combinations.pdf
(503.63 KB, 下载次数: 46)
2011-9-10 14:09 上传